【裁判字號】    98,重上,309
【裁判日期】    990531
【裁判案由】    返還土地等
【裁判全文】
臺灣高等法院民事判決                 98年度重上字第309號
上  訴  人  子○○
訴訟代理人  癸○○
被上  訴人  巳○○○
            寅○○
            丑○○
            丁○○
            戊○○
            乙○○
            辛○○即邱顯鐘之.
            己○○
            壬○○
            庚○○
            戌○○○
            丙○○
            午○○○
            甲○○○
            卯○
            辰○○
            申○○即葉陳玉嬌.
            未○○即葉陳玉嬌.
            酉○○即葉陳玉嬌.
共      同
訴訟代理人  吳秀菊律師
上列當事人間返還土地等事件，上訴人對於中華民國98年3月20
日臺灣桃園地方法院97年度重訴字第247號第一審判決提起上訴
，本院於99年5月18日言詞辯論終結，判決如下：
    主  文
上訴駁回。
第二審訴訟費用由上訴人負擔。
原判決主文第二、三項所命給付不當得利之金額分別減縮為「如
附表2-2編號(三)所示金額，及自訴狀繕本送達翌日即97年8月26日
起至清償日止，按年息5%計算之利息。」、「自97年8 月26日起
至返還土地之日止，按年給付被上訴人如附表2-2 編號(五)之金額
。」
    事實及理由
一、本件被上訴人邱顯鐘、葉陳玉嬌於本院審理中之民國98年8
    月1日、同年10月7日死亡，業據邱顯鐘之繼承人辛○○、葉
    陳玉嬌之繼承人申○○、未○○及酉○○聲明承受訴訟，有
    戶籍謄本、遺產分割協議書、財政部高雄市國稅局遺產稅免
    稅證明書、土地登記謄本、身分證、繼承系統表等件附卷為
    憑（見本院卷第110-124 頁），經核並無不合，應予准許，
    合先敘明。
二、被上訴人主張：坐落於桃園縣中壢市○○段中壢老小段12地
    號土地（以下稱系爭土地），原為訴外人陳水模及伊等之被
    繼承人陳蘇蔥所共有，應有部分分別為2/10、8/10。陳蘇蔥
    於44年7 月30日死亡，伊等因繼承而取得上開土地應有部分
    之所有權，並於95年5 月10日辦妥繼承登記。又上訴人無權
    占有系爭土地如原判決附圖（以下稱附圖）所示12-A、12-B
    部分，面積共81平方公尺，並於其上建有門牌號碼桃園縣中
    壢市○○路341 號房屋（以下稱系爭房屋），侵害伊等之所
    有權，伊等自得請求上訴人將系爭房屋拆除，將土地返還予
    伊等及全體共有人，並給付相當於租金之不當得利等情。爰
    依民法第821條、第767條及第179 條之規定，求為命上訴人
    應將附圖所示12-A、12-B部分之地上物拆除，返還所占用之
    土地予伊等及全體共有人，並給付伊等合計新臺幣（下同）
    131萬1,097元及法定遲延利息，暨自起訴狀繕本送達翌日起
    至上訴人返還上開土地之日止，按年給付伊等26萬5,933元
    之判決。原審判命上訴人應拆除上開地上物，將土地返還被
    上訴人，並給付被上訴人如原判決附表二「92年8 月26日起
    至97年8 月25日止，被告應給付原告之金額」欄之金額，並
    均自97年8 月26日起至清償日止，按年息5%計算之利息，暨
    自97年8 月26日起，至返還土地之日止，按年給付被上訴人
    如原判決附表二「被告應自97年8 月26日起至返還土地之日
    止，按年給付原告之金額」欄之金額，並駁回被上訴人其餘
    之訴。上訴人就其敗訴部分聲明不服，提起上訴。被上訴人
    於本院答辯聲明：上訴駁回。並減縮不當得利之請求如附表
    1-2編號(三)所示金額及其利息，與自97年8月26日起至返還土
    地之日止，按年給付被上訴人如附表1-2 編號(五)之金額（原
    審駁回被上訴人超過以申報地價年息5%計算不當得利之請求
    部分，未據其聲明不服已告確定）。
三、上訴人則以：系爭土地原由所有權人陳有定、陳水模出租予
    他人建築房屋，嗣伊之被繼承人范胡二妹與訴外人陳吳氏員
    ，於32年間共同出資，以陳吳氏員為買受名義人向訴外人郭
    阿路購買系爭房屋，而由其2 人共有，並繼續向陳水模繳納
    土地租金。范胡二妹於61年間死亡後，由伊與伊之姊范梅雲
    繼承而取得上開房屋應有部分之所有權，嗣伊先後向范梅雲
    之女及陳吳氏員購買系爭房屋之所有權應有部分，故伊為系
    爭房屋之所有權人。又陳蘇蔥係於37年間始向陳有定購買系
    爭土地8/10之應有部分，自應受前開土地租賃關係之拘束，
    被上訴人為陳蘇蔥之繼承人，亦應同受拘束，且前開租賃契
    約未訂立字據，屬不定期限租賃關係，不受20年租賃期間之
    限制，伊基此土地租賃之法律關係占有系爭土地，有合法正
    當之權源。縱認伊為無權占用系爭土地，惟伊出租系爭房屋
    之租金僅每年3萬6,000元，被上訴人請求之不當得利金額亦
    屬過高等語，資為抗辯。並上訴聲明：(一)原判決關於命上訴
    人拆屋還地及給付不當得利部分廢棄。(二)上開廢棄部分，被
    上訴人在第一審之訴及假執行之聲請均駁回。
四、查系爭土地原為訴外人陳蘇蔥、陳水模共有，應有部分分別
    為8/10、2/10，訴外人陳蘇蔥於44年7 月30日死亡，被上訴
    人為其繼承人，並於95年5 月10日辦妥繼承登記，應有部分
    如原判決第12頁附表所示，第三人前於系爭土地上興建有未
    辦理保存登記之系爭房屋，嗣由上訴人於93年10月30日取得
    該房屋全部之事實上處分權，占用系爭土地如附圖所示12-A
    、12-B部分，面積共81平方公尺等事實，為兩造所不爭，復
    有土地登記簿謄本、陳蘇蔥繼承系統表、照片附卷可稽，並
    經原審會同桃園縣中壢地政事務所人員勘驗現場測量屬實，
    製有勘驗筆錄及土地複丈成果圖附卷可憑，堪信為真實。
五、被上訴人主張，上訴人無權占有系爭土地上開部分，應拆除
    地上物、返還土地，及給付相當租金之不當得利等情，為上
    訴人所否認，並以前揭情詞置辯。經查：
  (一)按所有人對於無權占有或侵奪其所有物者，得請求返還之。
    對於妨害其所有權者，得請求除去之，民法第767 條前段及
    中段定有明文。又以無權占有為原因，請求返還所有物之訴
    ，被告對原告就其物有所有權存在之事實無爭執，而僅以非
    無權占有為抗辯者，原告於被告無權占有之事實，無舉證責
    任。被告應就其取得占有，係有正當權源之事實證明之。如
    不能證明，則應認原告之請求為有理由。本件上訴人對系爭
    地上物占用被上訴人所有系爭土地前開部分之事實既不爭執
    ，則其對於占用係有正當權源之事實，即應舉證證明之。
  (二)次按，共有土地或建築改良物，得以共有人過半數及其應有
    部分合計過半數之同意行之者，依土地法第34條之1第1項規
    定，僅以處分、變更及設定地上權、永佃權、地役權或典權
    等為限。至共有物之出租、出借，乃共有物之管理行為，並
    無該條項規定之適用，即應適用民法第820條第1項之規定，
    除契約另有訂定外，由共有人全體共同為之。上訴人雖辯稱
    ，系爭土地共有人之一陳水模前將系爭土地出租予他人蓋屋
    ，伊之被繼承人范胡二妹及訴外人陳吳氏員向訴外人郭阿路
    購買系爭房屋後，占有使用迄今，並向陳水模繳納土地租金
    ，直至60年止，伊占有系爭土地乃基於不定期租賃契約之法
    律關係云云，並提出建物賣渡證書、領收證、收據、提存書
    等件為證。惟觀諸建物賣渡證書、領收證內容（見原審卷第
    61-63 頁），乃訴外人陳吳氏員向訴外人郭阿路購買房屋、
    繳付價金之證明文件，尚無法證明系爭房屋之興建人係基於
    租賃關係而占有系爭土地。而上訴人所提記載：「茲向胡二
    妹領收到地基租谷（壹年份壹佰陸拾台斤），…」等語之收
    據3紙（見原審卷第64-66頁）及提存書，前者固係由系爭土
    地之共有人陳水模具名領收地基租谷，後者為范胡二妹提存
    56年6月至57年5月、58年至60年之租穀證明，然上開收據之
    出具日期，分別為54年1月30日、56年3月、56年10月12日，
    均在訴外人陳蘇蔥死亡後，未包括其餘共有人即訴外人陳蘇
    蔥或其繼承人，亦無陳水模有代理陳蘇蔥或其繼承人領收之
    意，提存書之相對人亦僅為陳水模，被上訴人已否認陳蘇蔥
    或伊等有同意出租系爭土地之情事，上訴人迄未舉證證明之
    ，自難僅以上開證據證明上訴人之前手與被上訴人間就系爭
    土地有租賃關係存在，是上訴人辯稱其係基於租賃關係占有
    系爭土地云云，尚無可採。
  (三)復按，所有人對於無權占有或侵奪其所有物者，得請求返還
    之，對於妨害其所有權者，得請求除去之，民法第767 條前
    段及中段分別定有明文。再各共有人對於第三人，得就共有
    物之全部為本於所有權之請求。但回復共有物之請求，僅得
    為共有人全體之利益為之，民法第821 條亦有明定。上訴人
    未能證明占用系爭土地有何正當權源，依前開條文規定，被
    上訴人請求上訴人將上開占用部分之地上物拆除，並將所占
    用之土地返還被上訴人及其他共有人全體，自屬有據。
  (四)無權占有他人之土地，可能獲得相當於租金之利益為社會之
    通常觀念（最高法院61年台上字第1695號判例意旨參照）。
    再依土地法第97條、第105 條規定，租用基地建築房屋之租
    金，以不超過土地及其建築物申報總價額年息10% 為限。查
    系爭土地，93年11月至95年申報地價每平方公尺為4萬568元
    ，96年以後為4萬1,039元，有土地登記簿謄本、桃園縣中壢
    地政事務所函在卷可證（見原審卷第18、24頁）。又系爭土
    地位於桃園縣中壢市○○路與中豐路口，中山路為對向雙線
    道，附近設有傳統商店，生活機能良善等情，業據原審現場
    勘驗無訛，有勘驗筆錄為憑（見原審卷第103 頁），參以桃
    園縣中壢市○○路、中豐路，均為中壢市○道○○○路得以
    連接中央西路，可通往龍潭與中壢，中豐路與中央西路口，
    設有太平洋SOGO百貨公司，系爭土地附近亦有中壢國小、市
    場、中壢地政事務所、第一銀行等機關，復有系爭土地之現
    場圖、照片等件可憑（見原審卷第113-120 頁）。本院斟酌
    系爭土地之繁榮程度、上訴人自承將系爭房屋出租他人使用
    之土地利用情形，認上訴人無權占有所獲之利益，依前揭土
    地法之規定年息5%計算為當。是依此計算自93年11月1 日起
    至97年6月30日止之不當得利金額如附表2-1所示，是上訴人
    據此應按被上訴人之應有部分比例給付如附表2-2 編號(三)所
    示金額。另自97年8 月26日起至返還土地之日止，應按年給
    付13萬2,965元（41,039×5%×81×8/10），並按被上訴人
    應有部分給付如附表2-2編號(五)之金額。
六、綜上所述，被上訴人主張，上訴人之系爭房屋占有系爭土地
    如附圖所示12-A、12-B部分，面積共81平方公尺，係屬無正
    當權源一節為可採。則其本於民法第767條、第821條及第17
    9條之規定，請求上訴人將系爭土地上如附圖所示12-A、12-
    B 部分面積合計81平方公尺之地上物拆除，並將土地騰空後
    返還被上訴人及其他共有人全體；及給付被上訴人如附表2-
    2編號(三)所示金額，暨自訴狀繕本送達翌日即97年8月26日起
    至清償日止，按年息5%計算之利息；並自97年8 月26日起至
    返還土地之日止，按年給付被上訴人如附表2-2 編號(五)之金
    額為有理由，應予准許。是則原審判命上訴人如數給付，於
    法並無不合。上訴意旨指摘原判決不當，聲明廢棄改判，為
    無理由，應予駁回。
七、兩造其餘攻擊防禦方法與未經援用之證據，經本院審酌後，
    認與本判決之論斷不生影響，爰不一一論駁。
八、據上論結，本件上訴為無理由。依民事訴訟法第449條第1項
    、第78條，判決如主文。
中    華    民    國    99    年    5     月    31    日
                    民事第十一庭
                        審判長法  官  鄭雅萍
                              法  官  徐福晉
                              法  官  詹文馨
正本係照原本作成。
如不服本判決，應於收受送達後20日內向本院提出上訴書狀，其
未表明上訴理由者，應於提出上訴後20日內向本院補提理由書狀
（均須按他造當事人之人數附繕本）上訴時應提出委任律師或具
有律師資格之人之委任狀；委任有律師資格者，另應附具律師資
格證書及釋明委任人與受任人有民事訴訟法第466 條之1第1項但
書或第2項（詳附註）所定關係之釋明文書影本。
中    華    民    國    99    年    6     月    4     日
                              書記官  洪秋帆
附註：
民事訴訟法第466條之1（第1項、第2項）：
對於第二審判決上訴，上訴人應委任律師為訴訟代理人。但上訴
人或其他法定代理人具有律師資格者，不在此限。
上訴人之配偶、三親等內之血親、二親等內之姻親，或上訴人為
法人、中央或地方機關時，其所屬專任人員具有律師資格並經法
院認為適當者，亦得為第三審訴訟代理人。

司法院資訊處製作；財團法人民間司法改革基金會備份。
